【裁判字號】    95,台上,3583
【裁判日期】    950629
【裁判案由】    常業詐欺
【裁判全文】
最高法院刑事判決            九十五年度台上字第三五八三號
    上訴人  甲○○
                     ）
上列上訴人因常業詐欺案件，不服台灣高等法院中華民國九十五
年三月三十一日第二審判決（九十五年度上訴字第二一六號，起
訴案號：台灣台北地方法院檢察署九十四年度偵字第一○三八五
號），提起上訴，本院判決如下：
    主  文
原判決撤銷，發回台灣高等法院。
    理  由
本件原判決認定上訴人甲○○基於行使偽造準私文書之概括犯意
及其以詐欺為常業之犯意，為下列犯行：(一)先於民國九十四年四
月二日，在不詳地點，利用電腦及網際網路設備，經由雅虎國際
資訊股份有限公司（下稱雅虎公司）之「 YAHOO！奇摩拍賣」網
站，明知其於南山人壽保險股份有限公司任職時而獲悉之保險客
戶劉小蘭之身分證統一編號Ｚ000000000號，未經劉小蘭同意不得
冒用，竟未經劉小蘭之同意，即擅自冒用劉小蘭之身分證統一編
號，偽造申請拍賣會員帳號之電腦文件文書，用以表示身分證統
一編號為「Ｚ000000000」者，欲申請拍賣會員帳號，透過網際網
路向雅虎公司申請拍賣會員帳號「atos00000000」而加以行使，
足以生損害於劉小蘭及雅虎公司。繼於同年月二十八日，未經其
同事楊曉惠之同意，即擅自冒用楊曉惠之身分證統一編號Ｚ00000
0000號，偽造申請拍賣會員帳號之電腦文件文書，用以表示身分
證統一編號為Ｚ000000000號者，欲申請拍賣會員帳號，透過網際
網路向雅虎公司申請拍賣會員帳號「pei00000000 」而加以行使
，均足以生損害於楊曉惠及雅虎公司。(二)上訴人復承前犯意，冒
用上開身分證統一編號所申請之「pei00000000」、「atos00000
000」拍賣帳號及其以個人資料所申請之「pei00000000」帳號（
起訴書誤為「 oliveyakimo」、「aaonek」、「rＺ0000000000」
），連續於「 YAHOO！奇摩拍賣」網站刊登廣告佯為出售貨物作
為誘餌，騙使他人不疑有詐而拍賣競標後，復以其向不知情之黃
靖涵、陳哲浩所借用之郵局帳號00000000000000號、0000000000
00 00號帳戶，供作得標者匯入得標價金俾詐騙金錢，以免身分
曝光遭查緝，遂以上開拍賣會員帳號供為「 YAHOO！奇摩拍賣」
網站為管理拍賣物品出售所規定應留下之聯絡方法，以為詐術，
刊登出售拍賣物品網頁及照片等不實內容，登錄出售數位相機、
床單、筆記型電腦、床罩組、MP3隨身聽、床包組、和室電腦桌
、筆記型電腦桌、床組及兩用棉組、電腦椅、記憶卡等貨品，使
不特定人得藉由電腦網路設備連結上述網站，顯示影像而知悉內
容，致使陳麗雲、蔡欣吟、乙○○、謝佳錦、鍾雅貞、己○○、
戊○○、于聖樺、賴恬琪、丁○○、詹秀蓮、丙○○、庚○○、
林珍妮及使用拍賣帳號為「kaujuan1108」、「si0 25594」、「
rona 6475」、「yoyogo28」、「susijay.tw」、「dreams368」
、「1bl104ms62」等人不疑有詐而陷於錯誤，誤信確有上開貨品
擬出售而於線上競標得標後（被害人或其拍賣會員帳號、交易日
期、交易金額、貨品詳如原判決附表所示，其中編號五、六、二
十部分不構成犯罪），不疑有他，仍依循上訴人指示將價金分別
匯入上開黃靖涵、陳哲浩之郵局帳戶內（詐得金額詳如原判決附
表所示），惟上訴人於收受上開買家所匯價款後，不僅未依約寄
交貨物，反失去聯繫、避不見面，並恃此為生，以之為常業。嗣
於同年六月十二日二十時三十分許，為警在台北市○○路「網戲
興業有限公司」查獲正在上網之上訴人，並扣得其所有供犯罪所
用之記事本一本等情。因而撤銷第一審判決，改判仍論處上訴人
以意圖為自己不法之所有，以詐術使人將本人之物交付為常業罪
刑。固非無見。
惟查：(一)、有罪判決書，須將認定之犯罪事實詳為記載，始足為
適用法律是否正當之準據。刑法第二百十條之偽造私文書罪，以
無製作權人冒用或虛捏他人名義，而製作該不實名義之文書為構
成要件；又刑法處罰行使偽造私文書罪之主旨，重在保護文書公
共之信用，非僅保護製作名義人之利益，故所偽造之文書，如足
以生損害於公眾或他人，其罪即應成立，不問實際有無製作名義
人其人，縱令製作名義人係屬架空虛構，亦無礙於該罪之成立。
依卷內資料，個人固得向網際網路公司申請數個帳號，但依網路
公司之規定仍應填寫正確之個人基本資料（見第一審卷第七十九
頁）。本件依據雅虎公司所檢送之拍賣交易資料所載，上訴人除
冒用劉小蘭、楊曉蕙之身分證統一編號登載於個人資料外，其餘
資料之登載似虛捏周佩佩（帳號 pei00000000）、peipei（帳號
peipei00000000）、瓏瓏（帳號atos00000000）、%bcB%oa4p%c4
%o4%f5（帳號 yoyo00000000）、黃曉美（帳號oliveya1234）（
見第一審卷第八十一至八十五頁）等人名義，偽造申請拍賣會員
帳號之電腦文書，申請為該公司之會員，並連續於「 YAHOO！奇
摩拍賣」網站刊登廣告，佯為出售貨物作為誘餌，使他人不疑有
詐而參與拍賣之競標。則偽造準私文書之被害人應為被冒用之製
作名義人周佩佩（帳號pei00000000）、peipei（帳號peipei000
00000）、瓏瓏（帳號atos00000000）、%bcB%oa4p%c4%o4%f5 （
帳號 yoyo00000000）、黃曉美（帳號oliveya1234）。原判決認
定被冒用者為劉小蘭、楊曉蕙之身分證統一編號，與上開規定不
相適合。原判決法規之適用自難謂確當。(二)、證據雖已調查而其
內容尚未明瞭者，即與未經調查無異，如遽行判決，仍屬應於審
判期日調查之證據而未予調查。本件上訴人一再辯稱，其已將貨
物交付原判決附表編號第八、九、十九、二十二、二十四號之被
害人，並無詐欺等語。經查原判決係依第一審卷內郵政公司交易
歷史清單，作為不利上訴人之憑斷。但該部分僅能作為購買人已
經匯款之憑證，並無是否已經取貨之資料。原審亦未傳訊購買人
查明上訴人是否已經交付買賣之貨物，則事實尚不明確。此非不
能或不易調查，原審非不得依交易帳戶帳號查出匯款人之資料，
予以傳訊查明是否已經收受所購貨物。此乃攸關上訴人該部分是
否仍構成詐欺行為以及金額之認定。原審未進一步釐清，逕為不
利上訴人之判斷，自不足昭信服，併有調查未盡之違法。(三)、關
於原判決理由九所述；被害人張鳳儀部分，不能證明上訴人犯罪
一節，原審並未傳訊張鳳儀到庭，查證其何以匯款轉帳至陳哲浩
帳戶，即逕認張鳳儀非為上訴人所騙，尚嫌未盡調查能事。以上
或為上訴意旨所指摘或為本院得依職權調查之事項，應認原判決
有撤銷發回更審之原因。
據上論結，應依刑事訴訟法第三百九十七條、第四百零一條，判
決如主文。
中    華    民    國  九十五  年    六    月  二十九  日
                      最高法院刑事第四庭
                          審判長法官  池  啟  明
                                法官  劉  介  民
                                法官  郭  毓  洲
                                法官  韓  金  秀
                                法官  陳  世  雄
      本件正本證明與原本無異
                                      書  記  官
中    華    民    國  九十五  年    七    月    六    日
                                                    Ｖ


司法院資訊處製作；財團法人民間司法改革基金會備份。
